【裁判字號】    95,上訴,3121
【裁判日期】    951122
【裁判案由】    偽造文書等
【裁判全文】
臺灣高等法院刑事判決                95年度上訴字第3121號
上  訴  人  臺灣基隆地方法院檢察署檢察官
被      告  丙○○
選任辯護人  郭登富律師
            陳勇成律師
上列上訴人因被告偽造文書等案件，不服臺灣基隆地方法院95年
度訴緝字第1號，中華民國95年7月24日第一審判決（起訴案號：
臺灣基隆地方法院檢察署84年度偵字第2080號），提起上訴，本
院判決如下：
    主  文
上訴駁回。
    理  由
一、公訴意旨（起訴書、公訴檢察官補充理由書）略以：被告丙○○於民國八十二年十月十日招集一組互助會，每會新臺幣
    （下同）二萬元，會期自八十二年十月十日起至八十四年八
    月十日止（起訴書誤繕為八十四年「七月」十日，業據到原
    審執行職務之公訴檢察官當庭及以補充理由書更正），會員
    有乙○○、甲○○、陳美靜（以其父陳添福、其妹陳美華名
    義參加二會）等人，包括會首丙○○共計二十三會（起訴書
    誤植為二十一會，業據原審到庭執行職務之公訴檢察官當庭
    及以補充理由書更正）。詎被告丙○○竟基於偽造私文書及
    詐欺之概括犯意，於該互助會期間，在臺北縣永和市○○街
    二十號開標時，趁會員未親自下標單競標之際，先後偽冒「
    陳添福」、「陳美華」二人名義（起訴書誤繕偽冒「乙○○
    」、「甲○○」或「陳美靜」、「陳美華」名義，業據原審
    到庭執行職務之公訴檢察官當庭及以補充理由書更正），偽
    填不詳數額標金之標單持以標得會款，使乙○○、甲○○及
    其他活會會員陷於錯誤而交付會款，被告丙○○於甲○○在
    八十四年七月十日倒數第二會得標後，因籌不出款項給予甲○○（起訴書贅載「陳美靜」），且逃逸無蹤，因認被告丙○○涉犯刑法第二百十六條、第二百十條之偽造及行使偽造
    文書罪、刑法第三百三十九條第一項之詐欺取財罪嫌云云。
二、訊據被告丙○○固坦認確有自任會首，召集前開互助會，該
    互助會在甲○○標得倒數第二會後即倒會等情，惟堅詞否認
    有何偽造及行使偽造文書或詐欺取財犯行，辯稱：伊召集互
    助會原均運作正常，在倒數第二會時，因積欠賭債無法繼續
    經營生意而倒會，且為躲避債務搬離住所，故並無詐欺之不
    法所有意圖，伊更未偽冒「陳添福」、「陳美華」之名義標
    取會款，係原本打算買原來承租做為營業用的房子，所以才
    向陳美靜之父陳添福借標二會等語。
三、公訴人認被告丙○○涉有上開偽造文書、詐欺等罪嫌，無非
    係以：(一)告訴人甲○○於八十四年七月十四日、二十五日於
    偵查中向檢察官之指述、(二)告訴人乙○○於八十年七月二十
    五日於偵查中之指述、(三)證人陳美靜八十四年七月十四日於
    偵查中未經具結之證述及(四)互助會員名單一紙等情為其主要
    論據。
四、按「犯罪事實應依證據認定之，無證據不得認定犯罪事實」
    ，又「不能證明被告犯罪或其行為不罰者，應諭知無罪之判
    決」，刑事訴訟法第一百五十四條第二項、第三百零一條第
    一項分別定有明文。次按認定不利於被告之事實，須依積極
    證據，苟積極證據不足為不利於被告事實之認定時，被告之
    抗辯或反證縱屬虛偽，仍不能以此資為積極證據應予採信之
    理由，即應為有利於被告之認定，更不必有何有利之證據，
    最高法院三十年上字第四八二號著有判例。又事實之認定，
    應憑證據，如未能發現相當證據，或證據不足以證明，自不
    能以推測或擬制之方法，為裁判基礎；且認定被告犯罪事實
    所憑證據，雖不以直接證據為限，即間接證據亦包括在內，
    然不論直接證據或間接證據，其為訴訟上之證明，須於通常
    一般之人均不致有所懷疑，而得確信其為真實之程度者，始
    得據為有罪之認定，倘其證明尚未達到此一程度，而有合理
    之懷疑存在而無從使事實審法院得有罪之確信時，即應由法
    院為諭知被告無罪之判決，最高法院四十年台上字第八六號
    、七十六年台上字第四九八六號著有判例。另按刑法第三百
    三十九條第一項詐欺罪之成立，以意圖為自己或第三人不法
    所有，以詐術使人將本人或第三人之物交付為要件，所謂以
    詐術使人交付，必須被詐欺人因其詐術而陷於錯誤，若其使
    用方法，不能認為詐術，亦不致使人陷於錯誤，即不構成該
    罪，最高法院四十六年台上字第二六Ｏ號判例，可資參照。
    經查：
  (一)、程序事項
  １、證人即告訴人甲○○、乙○○於偵查中、原審訊問時之陳
      述，證人即告訴人陳美靜於偵查中向檢察官所為之陳述，
      均係「依法應具結而未具結」所為之陳述，均不得作為證
      據
    (1)、按「被害人乃被告以外之人，本質上屬於證人，其陳述
        被害經過，亦應依人證之法定偵查、審判程序具結，方
        得作為證據。」最高法院按九十三年台上字第六五七八
        號著有判例。另按刑事訴訟法第一百五十八條之三「證
        人、鑑定人依法應具結而未具結者，其證言或鑑定意見
        ，不得作為證據」之規定雖於九十二年二月六日始經總
        統公布，並於同年九月一日施行。惟調查證人、鑑定人
        之證言或鑑定意見，應令其供前或供後具結之訊問程序
        ，已經最高法院三十四年上字第八二四號、三十年上字
        第五○六號、四十六年台上字第一一二六號、六十九年
        台上字第二七一○號判例意旨明白揭示，僅於九十二年
        二月六日修正刑事訴訟法第一百五十八條之三設有明文
        之規定，是無論中華民國九十二年一月十四日修正通過
        之刑事訴訟法施行前或施行後之刑事案件，調查證人或
        鑑定人之陳述意見時，均應依法踐行人證之法定訊問程
        序。
    (2)、本件「告訴人甲○○於八十四年七月十四日、二十五日
        於偵查中向檢察官所為之陳述，八十四年十月三日於原
        審八十四年度訴字第三六八號向法官所為之陳述、九十
        年十一月二十六日於原審九十年度訴緝字第三二號向法
        官所為之陳述；告訴人乙○○於八十四年七月二十五日
        於偵查中向所為之陳述，九十年十一月二十六日於原審
        九十年度訴緝字第三二號向法官所為之陳述」，即甲○○陳述「我要告丙○○詐欺，他是會首，他是八十二年
        十月十日到九十四年十月（應係八月之誤載）十日的會
        ，我是八十四年七月十日標到，是倒數第二會標到，得
        標後，被告本應在十三日付款，但十二日就搬家跑掉，
        不見了，會錢一直都沒有給我，我不認識其他會員，本
        會本來只剩下二會，就是我和乙○○，結果現在發現又
        多出二會，都是陳美靜跟的」等語（見八十四年度偵字
        第二Ｏ八Ｏ號偵查卷第四頁、第二十三頁、原審八十四
        年度訴字第三六八號卷第二十六頁、原審九十年度訴緝
        字第三二號卷第三十四頁至第三五頁）；告訴人乙○○
        於偵查中及原審訊問時陳述：「我參加一會，而且是尾
        會，因甲○○得標後，被告未給付會款即搬家逃跑，所
        以我仍是活會」等語（見八十四年度偵字第二Ｏ八Ｏ號
        偵查卷第二十二頁、見原審九十年度訴緝字第三十二號
        卷第三十四、三十五頁）等語，均係就「如何被詐欺」
        之待證事實有重要關係之親身知覺、體驗事實所為之陳
        述，即居於證人之地位，依前揭說明，自應依法命其具
        結，使證人知悉其有據實陳述之義務，以擔保其證言之
        真實性，該供述證據始具證據能力，惟檢察官及原審並
        未踐行人證之法定訊問程序，揆諸前揭說明及最高法院
        判例意旨，上開檢察官及原審訊問告訴人即證人甲○○
        、乙○○偵查時、訊問時依法應令其具結而未具結之上
        開訊問筆錄，均不得作為證據。
    (3)、證人陳美靜於八十四年七月十四日偵查中就被告是否涉
        有本件冒標犯行之事實為陳述（見八十四年度偵字第二
        Ｏ八Ｏ號卷第四頁、第五頁），並未居於告訴人之地位
        為申告，檢察官未命其具結，又未說明不得令其具結之
        原因，依上開說明及判例意旨，證人即告訴人陳美靜於
        八十四年七月十四日偵查中向檢察官所為之陳述，不得
        作為證據。
    (4)、按：刑事訴訟法第一百五十九條之五第一項「被告以外
        之人於審判外之陳述，雖不符前四條之規定，而經當事
        人於審判程序同意作為證據，法院審酌該言詞陳述或書
        面陳述作成時之情況，認為適當者，亦得為證據」之規
        定，係以被告以外之人於審判外之陳述不符合同法第一
        百五十九條之一至第一百五十九條之四有關傳聞法則例
        外規定之情形，且該陳述須經法院審酌作成時之情況，
        認為適當時，始有其適用。此所謂「審酌該陳述作成時
        之情況，認為適當」者，係指依各該審判外供述證據製
        作當時之過程、內容、功能等情況，是否具備合法可信
        之適當性保障，加以綜合判斷而言；倘法院審酌結果，
        認為該違背法定程序屬證據相對排除法則，但其情節重
        大，或其可信度明顯過低之情事者，即應認其欠缺適當
        性，仍不具證據能力，而不得作為證據。至同法第一百
        五十八條之三規定：「證人、鑑定人依法應具結而未具
        結者，其證言或鑑定意見，不得作為證據」，其立法理
        由乃在擔保該證言或鑑定意見，係據實陳述或公正誠實
        之可信性，故未依法具結者，依證據絕對排除法則，當
        然無證據能力，而不得作為證據，自不得因當事人於審
        判程序之同意，逕認該未經具結之證言或鑑定意見，亦
        得作為證據，此於適用同法條（第一百五十九條之五）
        第二項所定「視為有前項之同意」之情形者，亦應受上
        揭第一百五十八條之三規定之限制。最高法院九十四年
        度台上字第三二七七號判決採同一見解。經查：證人即
        告訴人甲○○、乙○○、陳美靜於偵查中向檢察官所為
        之陳述，均係「依法應具結而未具結」所為之陳述，均
        不得作為證據，已如前述，縱或經當事人同意，亦不得
        作為證據，併此敘明。
  (二)、實體事項：
  １、證人即告訴人陳美靜於九十五年七月十日原審審理時到庭
      結證稱：「我有跟丙○○招募之八十二年十月十日至八十
      四年八月十日止之互助會，是以父親『陳添福』、妹妹『
      陳美華』的名義跟二會的，其實算是活會，但是因為爸爸
      與被告是朋友，所以被告就跟爸爸借標，爸爸口頭有答應
      ，被告就拿去標，之後爸爸才告訴我，我於偵查庭時尚不
      知道爸爸有借被告標二會」等語，核與證人即名義上會員
      陳添福於同日原審審理時證稱：「是被告找我加入互助會
      ，我叫女兒跟二個會，被告當時說要在永和買房子，因為
      欠錢，所以跟我借標這二個會，我基於朋友關係，就答應
      借被告，因為女兒很孝順，且當時我們都住在一起，所以
      我覺得有權利借予被告，被告是第幾會向我說要借，我忘
      記了，也忘記何時跟女兒講」等語相符，是證人陳美靜、
      陳添福二人於原審審理時已明確證述被告丙○○並無冒標
      之情事。另原審到庭執行之檢察官亦當庭表示：「就上開
      二會員部分（指甲○○、乙○○部分），被告應無冒標犯
      行」等語（原審卷九十五年度訴緝字第一號卷第四十五頁
      ）在卷可參。
  ２、至於原審到庭執行職務之檢察官所提補充理由書中雖指證
      人陳美靜、陳添福二人於原審審理時就證述借標之情節有
      所瑕疵或不明確，且證人陳美靜之證述與其偵查中所述尚
      係活會之情不符，及被告於先前均未供稱有借標一事，而
      認證人陳美靜、陳添福於原審審理時證述或被告所辯借標
      一事不可採信云云，惟查：檢察官起訴所指之「證人陳美
      靜」於偵查中之證述，並無證據能力，已如前述，自不得
      做證明被告確有冒標陳美華、陳添福二會及因冒標而詐得
      多少合會金之積極證據，依最高法院三十年上字第四八二
      號、九十二年度台上字第一二八號判例意旨，自難以證人
      於原審審理時有利於被告之證述有所瑕疵、不明確或被告
      先前未供述有借標之情，而認被告以偽造標單得標之方式
      施用詐術，使活會會員陷於錯誤而繼續繳納活會會款之犯
      行。
  ３、另告訴人甲○○雖指稱：「我『聽人家說』被告有虛報標
      金，但何人所說的，我不清楚了，是上次檢察官偵查時『
      聽』其他人說的。」、「上次開庭時陳美靜『說』，這個
      會她有二個活會，所以丙○○有盜標陳美靜這二會，詳細
      情形不清楚」云云（見八十四年度偵字第二Ｏ八Ｏ號偵查
      卷第二十三頁、原審九十年度訴緝字第三十二號卷第三十
      五頁至第三十六頁），告訴人乙○○指稱：「上次開庭時
      有『聽說』陳美靜是活會，詳細情形不清楚」云云（見原
      審九十年度訴緝字第三十二號卷第三十五頁至第三十六頁
      ），該二人均係「聽聞」證人陳美靜所述而認知「陳美靜
      」尚屬活會，並非因本身參加開標而親身知悉，均係「聽
      聞」陳美靜之陳述而自行推理、判斷之個人意見，依刑事
      訴訟法第一百六十條之規定，並無證據能力。
  ４、況本案之互助會係每月十日開標，且會單上之名義人係「
      陳美華」、「陳添福」，有本案互助會之會單一紙可稽（
      見八十四年度偵字第二Ｏ八Ｏ號偵查卷第三十頁），然證
      人陳美靜於八十四年七月十四日偵查中證稱：「我伊跟二
      會，『伊自己一會』，另一會是『用妹妹陳美華的名字』
      ，被告於八十四年七月九日晚上到家中說這個月我得標，
      直到昨天乙○○才說被告跑掉了」云云（雖無證據能力，
      惟仍可作為彈劾告訴人指述之可信度，見八十四年度偵字
      第二Ｏ八Ｏ號偵查卷第四至第五頁），所述與本件互助會
      之得標日期及會單上所載會員不符，反與告訴人乙○○於
      同日所提出被告另外召開之互助會單上記載「陳美靜」、
      「陳美華」為會員相符（當日並未提出本案互助會單，見
      八十四年度偵字第二Ｏ八Ｏ號偵查卷第六頁），則陳美靜
      所述究竟係被告所召集之哪一互助會為活會，實不明確，
      且證人陳美靜、陳添福於原審審理時已到庭結證稱：「
      本件互助會並無冒標之情事」，自難以告訴人甲○○、梁
      開福二人所指：「證人陳美靜當時告知告訴人甲○○、乙○○其尚屬活會」云云，而認被告丙○○有冒標陳美華、
      陳添福二會之犯行。
  ５、然觀諸本件互助會之進行過程，含會首總會數共二十三會
      ，進行至第二十二會方始倒會，是該互助會已正常運作許
      久，核與一般虛列會員之互助會詐欺，多於互助會進行之
      初即以人頭大量標會詐取會款後惡性倒會之常情不符；參
      以民間互助會，基本上雖應以互為誠信為基礎，受邀集人
      當自行評估風險，而後考量加入之可行性，故參加互助會
      之會員恆可預見事後會首有無力清償或遲延清償之風險，
      是縱會首事後有債務不履行之情狀，如無積極證據足以認
      定其在召集互助會之初即有詐財之本意，尚難因事後有債
      務不履行之情事，即推定其必然自始蓄意行騙。
  ６、從而，告訴人甲○○、乙○○二人既係自願加入被告所召
      集之前揭互助會，雖告訴人甲○○對於未能取得互助會金
      及告訴人乙○○對於未及得標，被告即倒會且避不見面等
      情諸多責難，然尚難遽認告訴人二人有何因被告施用詐術
      而陷於錯誤，始行參加該互助會並如期繳納會款之情事。
  ７、綜上各節參互以觀，殊難僅因被告丙○○事後有債務不履
      行之情形，即推定其有詐欺取財之犯意。公訴人所舉證據
      未能證明被告有何以偽造標單得標之方式施用詐術，使活
      會會員陷於錯誤而繼續繳納活會會款之事實，自不能證明
      被告丙○○犯有偽造及行使偽造私文書用以詐欺取財部分
      之犯行。此外，復無其他積極證據足認被告涉有公訴人所
      指之詐欺或偽造及行使偽造私文書犯行，依照前揭說明及
      判例意旨，既不能證明被告犯罪，依法即應諭知無罪之判
      決。本件被告因資金週轉困難，致互助會無法繼續進行，
      因而倒會，應屬民事糾紛，宜循民事途徑解決。
五、原審為被告無罪之諭知，經核並無不合，應予維持。
六、至公訴人於原審準備程序所提出之「補充理由書」（並非起
    訴書）中指出：被告承前詐欺之概括犯意，於甲○○在八十
    四年七月十日倒數第二會得標後，仍繼續收取乙○○代繳之
    會員陳啟清、葉文章、吳雪蘭等死會會款，並於收取會款後
    即避不見面，致甲○○未能取得標金，因認被告此部分亦涉
    犯刑法第三百三十九條第一項之詐欺取財罪嫌等語（係依八
    十四年八月一日乙○○、甲○○所提出之告訴理由狀之記載
    ）。惟查：
  (一)、依刑事訴訟法第二百六十四條第二項第二款之規定，起訴
      書應記載「犯罪事實及證據並所犯法條」，「犯罪事實」
      之記載，係為確定審判對象及保障被告防禦權得以充分行
      使。經查：本件檢察官之起訴書僅記載「嗣於八十四年七
      月十日會期（倒數第二會）屆至，因籌不出款項給予得標
      會員甲○○、陳美靜（「陳美靜」應係贅載）而被識破」
      ，並未記載檢察官「補充理由書所指上開部分之犯罪事實
      」，是公訴人於原審準備程序中所提出之「補充理由書上
      開部分事實」，顯非檢察官原先起訴書所記載之犯罪事實
      至明。
  (二)、又本件公訴人起訴被告前開偽造文書、詐欺取財之罪嫌，
      業經本院認定無從證明被告有上開犯行，應為無罪之諭知
      ，自難認本件起訴事實與補充理由書所指之上開詐欺犯罪
      事實有九十四年二月二日修正前刑法之連續犯關係，並非
      起訴效力所及，本院自無從合一審判，併此敘明。
七、檢察官上訴意旨略以：
  (一)、原審未再傳喚告訴人甲○○、乙○○到庭，僅以其係先前
      就陳美靜部分陳述為傳聞，尚有未恰。
  (二)、證人陳美靜雖於原審九十五年六月十二日審理時，翻異先
      前於偵訊時所證述內容，證稱伊父親陳添福有答應被告以
      伊名義標會，伊當時不知情，因伊父親及被告均未轉告，
      且本案案發後（即被告捲款逃匿後），八十四年七月十四
      日，伊至地檢署作證時，因伊父親出國，故伊未能詢問父
      親，不知其中原委，所以才向檢察官證述伊是活會。茲比
      較證人陳美靜於九十五年六月十二日審理時及八十四年七
      月十四日偵訊時所證述情節可知，證人於審理時所述，不
      但明顯與事實不符，且所述過程違背「經驗法則」、「論
      理法則」等事理至明：
    １、該二會是陳美靜出錢參加，並非陳添福，被告亦知之甚
        明，是被告陳添福並無應允借標並處分之權利甚明。
    ２、證人陳添福雖證稱被告有經過伊同意，由被告標用陳美
        靜以「陳添福」、「陳美華」名義參加之互助會，惟無
        法指出答應被告標會之時、地及被告標會時期、金額，
        僅一概證稱「忘記了」，證人陳美靜亦無法指出被告標
        用之時間、金額，觀證人二人所述，已互相矛盾，不合
        常情之至。且陳美靜證稱當時伊父親陳添福並未告知同
        意被告借標之事，被告亦未曾向陳美靜或陳添福告知於
        第幾會以陳美華、陳添福得標，當然從未表示標得金額
        。殊難想像以該會長達近二年（二十三會）之期間內，
        陳添福均未曾知會其女兒陳美靜允許被告借標一事，被
        告亦於二年之會期中，未曾向陳美靜表示何時以多少金
        額借標，是證證人陳美靜、陳添福二人於審理時所證述
        之情節，顯仍矛盾、不合事理甚明。
    ３、本件互助會是採「內標」方式（九十年十一月二十六日
        審理筆錄，九十年度訴緝字第三十二號卷，第三十四頁
        ），即活會會員所繳會款係預扣當期得標金額，因此活
        會會員每期所繳會款並不相同。如證人陳美靜確曾應允
        被告借標，被告亦已將陳美靜二會標走，何以陳美靜每
        期仍繳交扣除當期標金之活會會款直至倒數二會？且陳
        美靜亦證稱有時由伊親自將會款交給被告，有時由伊父
        親陳添福轉交，則無論係陳美靜親自交付會款給被告或
        由陳添福轉交，如其等與被告間確有應允借標之事，則
        豈有二年會期內，均未問明被告何時標走？陳美靜何時
        變成死會？而竟一再由被告向陳美靜告知當期得標金額
        ，陳美靜一再交付扣除當期標金之活會會款給被告？是
        由此可證，無論證人陳添福或陳美靜，與被告間，均無
        應允被告借標之事。被告冒標事屬灼然。
    ４、證人陳美靜先否認曾於檢察官偵訊時出庭證述，證稱伊
        未曾至法院、地檢署出庭過，後於鈞院審理時，又稱伊
        「告」被告丙○○時，伊父親剛好出國，所以無法詢問
        伊父親云云。而證人陳美靜不否認偵查中八十四年七月
        十四日筆錄係伊簽名，觀證人前後所述，即可知證人確
        曾於檢察官偵查時，到庭證述，證人於時隔十一年後事
        後否認，係因欲迴護被告，而恐自己二次陳述不同有偽
        證之嫌之故，此觀證人於原審審理所述，矛盾至極、漏
        洞百出一情可見一般。且被告於倒數第二會甲○○得標
        二天後（八十四年七月十二日）逃匿，告訴人甲○○、
        乙○○發現陳美靜亦屬活會，而於八十四年七月十四日
        日會同陳美靜向檢察官申告時（陳美靜以證人身分作證
        ，未提告訴），陳美靜之父陳添福係在國內（陳添福於
        八十四年五月二十日出境、同年月二十六日即入境，直
        至八十五年九月二十八日始再出國，是八十四年五月二
        十六日至八十五年九月二十八日期間，即被告倒會潛逃
        及陳美靜出庭指證被告期間，陳添福均在國內），此有
        補提之陳添福入出境查詢資料一份檢附於後可稽。是陳
        美靜於原審九十五年六月十二日審理時所述，伊告被告
        時（八十四年七月十四日），伊父親剛好出國，所以伊
        不知借標一事之詞，即屬虛偽不實，無可採信。
    ５、證人陳美靜於八十四年七月十四日檢察官偵訊時證稱伊
        跟二會，而被告於八十四年七月九日晚上到伊當時台北
        市○○路住處表示，會款於八十四年七月十三日會給付
        ，而該互助會，伊沒有標過，所以被告曾向伊表示剩下
        二會都是伊的。雖證人陳美靜於原審審理時翻異前詞，
        然依前所述，證人於原審審理時對所述情節，證述不清
        ，且矛盾不一，不合事理，顯不可採。而證人陳美靜於
        偵訊證述時，雖未命具結，然此證言乃係民國八十四年
        年間作成，其時刑事訴訟法並無如現行法第一百五十九
        條之規定，且該次偵訊證述情節，顯與事實及經驗法則
        、論理法則較為相符，而陳美靜於審理時所述，反而漏
        洞百出、前後矛盾、有違事理。
    ６、被告自承因積欠賭債所以逃匿，與證人陳添福所述不符
        ，且被告供稱都係向陳添福收取會款，與證人陳美靜、
        陳添福所述亦不同，足證被告所述未冒標及證人陳添福
        所述有借標一情不實。
    ７、是參照現行刑事訴訟法第一百五十九條之一第二項規範
        之精神，證人於偵訊時之陳述，並無不可信之情況，且
        較符合事理，是以陳美靜於84年 7月14日偵訊時所述為
        真。
  (三)、且被告丙○○自八十四年七月十二日潛逃後，先後於九十
      年十一月一日、九十五年一月十日二次經發佈通緝逮捕到
      案，被告於逮捕到庭時，先辯稱此互助會到最後三會才倒
      ，所以受害人只有甲○○、乙○○、陳美靜三人，並稱均
      是受害人自己標的會（九十年十一月一日訊問筆錄，九十
      年訴緝字第三十二號，第三十四頁）；於九十五年通緝到
      案時，則辯稱因有人倒伊的會，所以最後二會會款籌不出
      來，伊有叫活會會員找死會的人拿等語（九十五年一月十
      日訊問筆錄，九十五年訴緝字第一號），被告從未主張伊
      有經過陳美靜或陳添福同意，借標陳美靜之二會。是被告
      確有冒標陳美靜二會並詐欺會款之意，甚屬明確。
  (四)、被告除冒標陳美靜二會外，於倒數第二會之甲○○得標（
      八十四年七月十日）前一日（即八十四年七月九日），仍
      向陳美靜表示最後二會只剩陳美靜，且不動聲色收受其他
      死會會員如陳啟清、葉文章、吳雪蘭等人之會款共七萬餘
      元後，於同年月十二日即毫無預警捲款逃匿。甲○○、乙○○、陳美靜均不明究裡，無法尋得被告，遑論有被告所
      謂交代其三人向死會的人收取會款之情。被告收取會款未
      轉交給活會會員，並冒用陳美靜名義標用會款，於無力支
      付預備逃匿前夕，仍收取死會會款，並默不作聲、事前毫
      無徵兆，且通緝二次，長達十一年始行到案，期間均藏匿
      無蹤，未出面解決，其除有偽造文書之行外，亦確有詐欺
      陳美靜、乙○○、甲○○之意無疑。退萬步言之，縱認被
      告無詐欺犯行，而被告於倒會前夕，仍收取乙○○交付之
      會款七萬元元，卻未轉交而私吞，仍容有侵占或背信犯嫌
      。是原審認定事實尚有未當，自難認原判決妥適，請撤銷
      原判決，另為適當之判決。
八、本院查：
  (一)、按「犯罪事實應憑有證據能力之證據認定之；證人以聞自
      原始證人在審判外之陳述作為內容之陳述，純屬傳聞之詞
      ，其既未親自聞見或經歷其所陳述之事實，法院縱令於審
      判期日對其訊問，或由被告對其詰問，亦無從擔保其陳述
      內容之真實性；又因原始證人非親自到庭作證，法院無從
      命其具結而為誠實之陳述，亦無從由被告直接對之進行詰
      問，以確認該傳聞陳述之真偽，殊有違事實審法院之證據
      調查應採直接主義及刑事訴訟法第一百六十六條之立法原
      意，尤有害於被告依憲法第八條第一項正當法律程序所保
      障之對質及詰問權暨第十六條訴訟基本權所保障之防禦權
      。故應認證人之傳聞證言不具證據能力，不得以之作為認
      定犯罪事實之依據。」最高法院八十七年度台上字第三四
      七三號判決採同一見解。經查：證人甲○○、乙○○二人
      既均係「聽聞」證人陳美靜所述而認知「陳美靜」尚屬活
      會，證人甲○○、乙○○二人既不知「陳美靜」是否仍屬
      於活會，法院縱令於審判期日傳喚該二人對其訊問，或由
      被告對其詰問，亦無從擔保其陳述內容之真實性，故法院
      自無須再傳喚該二人到庭訊問或詰問。是以檢察官上訴意
      旨以「原審未再傳喚告訴人甲○○、乙○○到庭，僅以其
      係先前就陳美靜部分陳述為傳聞，尚有未恰」云云，指摘
      原判決，尚有誤會。
  (二)、按「被害人乃被告以外之人，本質上屬於證人，其陳述被
      害經過，亦應依人證之法定偵查、審判程序具結，方得作
      為證據。」最高法院按九十三年台上字第六五七八號著有
      判例。檢察官於八十四年七月十四日訊問證人陳美靜時，
      並未依人證之法定偵查程序令證人陳美靜具結後陳述，依
      最高法院判例意旨，證人陳美靜八十四年七月十四日之陳
      述，根本不得作為證據，又如何作為不利被告之認定？檢
      察官不察，仍以此指摘原判決認定事實違背「經驗法則」
      、「論理法則」云云，自不足採。
    １、依卷附（字第二Ｏ八Ｏ號偵查卷第三十頁正、反面）互
        助單所載，「編號６陳添福」、「編號２１陳美華」並
        無「陳美靜」之記載，至於該二會是否全部均係「陳美
        靜出錢參加」，檢察官並未舉證以實其說，是以證人陳
        添福於被告詢問借標之際，應允借標，並無不法之可言
        。
    ２、證人陳添福於九十五年六月十二日原審作證時，距離檢
        察官起訴所指被告之犯罪時間「八十四年七月十日」，
        ，已有十年之久，人的記憶隨時間之經過而逐漸淡忘，
        乃人盡皆知之事，是以證人陳添福十年後無法指出八十
        四年間答應被告標會之時、地及被告標會時期、金額，
        完全符合事理之常，尚難因此而否定其確實有應允借標
        之事實。檢察官上訴意旨以證人陳添福無法明確指出「
        借被告標會之時、地及被告標會時期、金額」而否定證
        人陳添福之證言，尚無可取。
    ３、按：按事實之認定，應憑證據，如未能發現確實之證據
        ，或證據不足以證明，自不能以推測或擬制之方法，以
        為裁判基礎。犯罪事實所憑之證據，雖不以直接證據為
        限，間接證據亦包括在內，然無論直接或間接證據，其
        為訴訟上之證明，須於通常一般人均不致有所懷疑而得
        確信為真實之程度，始得據為有罪之認定，倘其證明尚
        未達此程度而尚有合理之懷疑存在時，本諸無罪推定之
        原則，自應為被告無罪之諭知。又被告否認犯罪事實所
        持辯解縱使不能成立，除非有確實證據足以證明對於被
        告犯罪已無合理之懷疑外，不能遽為有罪之認定；刑事
        訴訟法規定被告有緘默權，被告基於「不自證己罪原則
        」，既無供述之義務，亦無真實陳述之義務，同時亦不
        負自證清白之責任，不能因被告未能提出證據資料證明
        其無罪，即認定其有罪。最高法院九十四年度台上字第
        七一六九號判決採同一見解。另：按「積極證據不足證
        明犯罪事實時，被告之抗辯或反證縱屬虛偽，仍不能以
        此資為積極證據應予採信之理由。」，最高法院八十四
        年度台上字第一七五號判決採同一見解。檢察官上訴意
        旨一再主張：「無論證人陳添福或陳美靜，與被告間，
        均無應允被告借標之事。被告冒標事屬灼然。」云云，
        檢察官起訴書雖稱：被告趁會員未親自下標單競標之際
        ，先後偽冒「陳添福」、「陳美華」二人名義，偽填不
        詳數額標金之標單持以標得會款，使乙○○、甲○○及
        其他活會會員陷於錯誤而交付會款云云，惟檢察官對於
        被告究竟於「何時」、「冒標金數額」、「有無寫標單
        」、「詐欺的對象有幾人」、「詐欺金額是多少」均未
        提出積極證據以實其說，是以縱或檢察官所言，被告之
        抗辯或反證虛偽，仍無法免除檢察官對上開事項之舉證
        責任。檢察官起訴時所指出之證據方法，僅有「(一)告訴
        人甲○○於八十四年七月十四日、二十五日於偵查中向
        檢察官之指述、(二)告訴人乙○○於八十年七月二十五日
        於偵查中之指述、(三)證人陳美靜八十四年七月十四日於
        偵查中未經具結之證述及(四)互助會員名單一紙」，並不
        足以證明被告有上開事實，已如前述，自不能以推測或
        擬制之方法，為裁判基礎而認定被告犯罪。
    ４、按「刑事訴訟法關於證人之訊問，採具結制度，其用意
        在擔保證言之真實性及憑信性，並提高證人之責任心及
        警戒心，使為誠實之陳述，是『具結』乃證言真實性之
        程序擔保」最高法院九十四年度台上字第四三九七號判
        決採同一見解。檢察官於八十四年七月十四日訊問證人
        陳美靜時，並未依法具結，以擔保證人證言之真實性，
        應認定具有「顯不可信之情況」，參照現行刑事訴訟法
        第一百五十九條之一第二項規範之精神，證人陳美靜於
        八十四年七月十四日偵訊時未經依法具結後之陳述，仍
        難認定有傳聞例外之適用。
  (三)、至於被告丙○○自八十四年七月十二日潛逃後，先後於九
      十年十一月一日、九十五年一月十日二次經發佈通緝逮捕
      到案，被告固有不是，惟被告逃亡之事實，並非被告犯罪
      事實之積極證據，尚難因被告有逃亡之事實，即當然足以
      認定被告有檢察官所指之犯行。至於被告於逮捕到庭時，
      先辯稱：「此互助會到最後三會才倒，所以受害人只有甲○○、乙○○、陳美靜三人，並稱均是受害人自己標的會
      」云云（九十年十一月一日訊問筆錄，九十年訴緝字第三
      十二號，第三十四頁）；於九十五年通緝到案時，則辯稱
      ：「因有人倒伊的會，所以最後二會會款籌不出來，伊有
      叫活會會員找死會的人拿」等語（九十五年一月十日訊問
      筆錄，九十五年訴緝字第一號），此二訊問筆錄，均係在
      處理「被逮捕人犯應否羈押或具保之問題」，並非「準備
      程序」或「審判程序」，且非由受命法官訊問，僅係由值
      日或值夜法官訊問，其訊問事項當然無法如同受命法官或
      審判長訊問時的詳盡，是以尚難因被告於上開二訊問程序
      中，「被告從未主張伊有經過陳美靜或陳添福同意，借標
      陳美靜之二會」，而逕認定被告確有冒標陳美靜二會並詐
      欺會款之意。
  (四)、按「檢察官就犯罪事實一部起訴者，其效力及於全部，係
      指已起訴之部分及未起訴之部分，均構成犯罪，且有裁判
      上一罪關係者而言，若起訴之事實不構成犯罪，則未起訴
      部分根本既不生裁判上一罪關係，即無一部起訴及於全部
      之餘地，法院自不得就未經起訴之事項審判。」最高法院
      八十八年度台上字第七二四九號判決採同一見解。檢察官
      起訴被告之犯罪事實，如前所述，既無從證明被告有上開
      事實而應諭知無罪，與其他未經起訴之部分，自無裁判上
      一罪之關係，非起訴效力所及，法院自無從合一審。是以
      檢察官上訴意旨，「縱認被告無詐欺犯行，而被告於倒會
      前夕，仍收取乙○○交付之會款七萬元元，卻未轉交而私
      吞，仍容有侵占或背信犯嫌」，自屬無據。檢察官果真認
      定被告此部分有侵占或背信罪嫌，自得另行偵查。
  (五)、按「刑事訴訟法第一百六十一條已於民國九十一年二月八
      日修正公布，其第一項規定：檢察官就被告犯罪事實，應
      負舉證責任，並指出證明之方法。因此，檢察官對於起訴
      之犯罪事實，應負提出證據及說服之實質舉證責任。倘其
      所提出之證據，不足為被告有罪之積極證明，或其指出證
      明之方法，無從說服法院以形成被告有罪之心證，基於無
      罪推定之原則，自應為被告無罪判決之諭知。」最高法院
      九十二年台上字第一二八號著有判例。本件原審審判時，
      修正之刑事訴訟法關於舉證責任之規定，已經公布施行，
      檢察官仍未提出適合於證明犯罪事實之積極證據，並說明
      其證據方法與待證事實之關係；本院對於卷內訴訟資料，
      復已逐一剖析，參互審酌，仍無從獲得有罪之心證，檢察
      官上訴意旨，仍執前詞，指摘原判決不當，為無理由，應
      予駁回。
據上論斷，應依刑事訴訟法第三百六十八條，判決如主文。
本案經檢察官黃東焄到庭執行職務。
中    華    民    國    95    年    11    月    22    日
                  刑事第一庭審判長法  官  蔡  長  溪
                                  法  官  陳  春  秋
                                  法  官  林  俊  益
以上正本證明與原本無異。
檢察官如不服本判決，應於收受送達後十日內向本院提出上訴書
狀，其未敘述上訴之理由者並得於提起上訴後十日內向本院補提
理由書（均須按他造當事人之人數附繕本）。
                                  書記官  廖  月  女
中    華    民    國    95    年    11    月    22    日


司法院資訊處製作；財團法人民間司法改革基金會備份。
